臺灣板橋地方法院刑事判決　　　　　　　96年度易字第3015號
公　訴　人　臺灣板橋地方法院檢察署檢察官
被　　　告　丁○○
上列被告因詐欺案件，經檢察官提起公訴（96年度偵字第20739
號），本院判決如下：
    主  文
丁○○無罪。
    理  由
一、公訴意旨略以：被告丁○○與同案被告丙○○（由本院另行
    審結）係夫妻關係，其二人竟與盧冠安（經檢察官另案通緝
    中）共同基於意圖為自己不法所有之犯意聯絡，於民國九十
    四年一月間，在臺北縣鶯歌鎮○○街十一之一號三樓丙○○
    夫妻住處，由被告丁○○在旁協助丙○○、盧冠安，以取信
    於告訴人己○○及其妻甲○○。丙○○自稱為印尼商黃金勇
    士控股有限公司（下稱黃金公司）之財務長且係惟揚國際企
    業有限公司（下稱惟揚公司）之員工，同案被告丙○○、被
    告丁○○均佯稱盧冠安投資之黃金公司在印尼之採礦事業，
    急需資金開立信用狀向該國當地銀行融資，若己○○夫妻借
    款四百萬，約一到二個月即可獲得百分之五十左右之報酬，
    並由盧冠安持一些照片稱係黃金公司在印尼之採礦照片供己○○夫妻觀看，己○○夫妻不疑有他，因而陷於錯誤，先後
    於九十四年二月一日、同年五月一日分兩次，各匯款二百萬
    元至同案被告丙○○所指定之楊士德、丁○○、楊米琪等人
    之帳戶內。雙方並簽署合議書，約定還款時應給付借款金額
    百分之五十之利潤予告訴人己○○夫妻作為報酬。同案被告
    丙○○於同年二月一日，另交付盧冠安所簽發之面額二百萬
    元、票號○四五九五三號、到期日同年三月三日之本票一紙
    及戊○○所簽發面額皆為一百二十四萬五千元、票號四三九
    二二六、四三九二二七及四三九二三一、四三九二三二號、
    票載發票日分別為同年三月一日、同年三月十五日、同年四
    月三十日、同年五月一日之支票共四紙予告訴人己○○夫妻
    作為擔保。告訴人己○○夫妻於同年三月間，向同案被告丙○○詢問還款及報酬等情，同案被告丙○○稱資金短絀，無
    法還款，並要求暫勿提示戊○○之前開票號為四三九二二六
    及四三九二二七號二紙支票，同案被告丙○○並改以郭勛經
    所簽發票號分別為0000000號、0000000號、
    面額各為二百五十萬元及二百七十六萬元、票載發票日皆為
    同年六月二十一日之支票二紙，換回前開票號四三九二二六
    號、四三九二二七號之支票二紙。同案被告丙○○亦於同年
    四月三十日再交付發票人為盧冠安、票號0000000號
    、面額二百萬元、到期日為同年七月一日之本票一紙予告訴
    人己○○夫妻。嗣因己○○屆期提示發票人郭勛經所簽發之
    上紙支票及發票人戊○○所簽發票號四三九二三一號、四三
    九二三二號之支票四紙，皆遭退票，向同案被告丙○○、被
    告丁○○追索借款，未獲清償，盧冠安更逃逸無蹤，告訴人
    己○○、甲○○始知受騙，因認被告丁○○涉犯刑法第三百
    三十九條第一項之詐欺罪嫌等語。
二、按犯罪事實應依證據認定之，無證據不得認定犯罪事實；不
    能證明被告犯罪者，應諭知無罪之判決，刑事訴訟法第一百
    五十四條第二項及第三百零一條第一項分別定有明文。次按
    刑事訴訟法上所謂定犯罪事實之證據，係指足以認定被告確
    有犯罪行為之積極證據而言，該項證據自須適合於被告犯罪
    事實之認定，始得作為斷罪之資料，而認定不利於被告之事
    實，須依積極證據，苟積極證據不足為不利於被告事實之認
    定時，即應為有利於被告之認定，更不必有何有利之證據；
    事實審法院對於證據之取捨，依法雖有自由判斷之權，然積
    極證據不足證明犯罪事實時，被告之抗辯或反證縱屬虛偽，
    仍不能以此資為積極證據應予採信之理由，最高法院二十九
    年上字第三一○五號、三十年上字第四八二、八一六號分別
    著有判例可資參照。且刑事訴訟上證明之資料，無論其為直
    接證據或間接證據，均須達於通常一般之人均不致於有所懷
    疑，而得確信其為真實之程度，始得據為有罪之認定，若其
    關於被告是否犯罪之證明未能達此程度，而有合理性懷疑之
    存在，致使無從形成有罪之確信，根據「罪證有疑、利於被
    告」之證據法則，即不得遽為不利被告之認定，最高法院亦
    著有七十六年度台上字第四九八六號判例意旨可資參照。
三、本件公訴人認被告丁○○涉犯上揭罪嫌，係以被告丙○○於
    偵查中之供述、告訴人己○○與甲○○於偵查中之指訴、被
    告丙○○、盧冠安之名片各一張、上開票號四三九二三一號
    、四三九二三二號支票影本各一紙、盧冠安西元二○○五年
    五月一日出具之承諾書、被告丙○○出具之承諾書各一份、
    被告丙○○提供之信用狀影本資料數份、德商德意志銀行股
    份有限公司臺北分公司回函一份、黃金公司公司登記資料查
    詢表、惟揚公司公司登記資料查詢表、經濟部函各一份、黃
    金公司全部登記資料六紙、合議書影本一份、收據影本二份
    、本票影本、名片影本各二紙、盧冠安所書立之還款承諾書
    影本各三紙、支票暨退票理由單影本、匯款單影本各四紙，
    ，為其論據。訊據被告丁○○堅決否認有上開犯行，辯稱：
    丙○○與己○○、甲○○談事情時，伊都沒有參與，也沒有
    叫己○○、甲○○借錢給盧冠安，丙○○叫伊代收甲○○夫
    妻拿來的錢，但伊不知道錢的實際用途，後來錢都是丙○○
    拿走了等語。
四、經查：
  (一)證據能力部分：
  1.證人即告訴人己○○、甲○○於偵查之證詞有證據能力：
    按被告以外之人於偵查中向檢察官所為陳述，除顯有不可信
    之情況者外，得為證據，刑事訴訟法第一百五十九條之一第
    二項定有明文。查證人己○○、甲○○於檢察官偵查中既係
    以證人身分具結證述，且觀其筆錄製作之原因、過程等，並
    無顯不可信之情況，揆諸前揭法條規定，自得為證據。
  2.本案所引下列書證有證據能力：
    按傳聞法則之重要理論依據，在於傳聞證據未經當事人之反
    對詰問予以核實，乃予排斥，惟若當事人已放棄對原供述人
    之反對詰問權，於法院審判時表明同意該等傳聞證據可作為
    證據，基於證據資料愈豐富，愈有助於真實發現之理念，並
    貫徹刑事訴訟法修法加重當事人進行主義之精神，確認當事
    人對於證據能力有處分權之制度，傳聞證據經當事人同意作
    為證據，法院認為適當者，亦得為證據。另當事人於調查證
    據時，對於傳聞證據表示「沒有意見」、「對於證據調查無
    意見」，而未於言詞辯論終結前聲明異議，應視為已有將該
    等傳聞證據採為證據之同意，此刑事訴訟法第一百五十九條
    之五定有明文。查本案所引下列書證，均未據被告丁○○否
    認其證據能力，亦未於本案言詞辯論終結前聲明異議，則本
    院審酌該等證據並無違法取證或證明力顯然過低之情事，均
    得採為證據。
  (二)實體部分：
  1.關於證人己○○、甲○○投資黃金公司之過程，業據證人甲○○於檢察官偵查及本院審理時證稱：九十三年底或九十四
    年初，伊與己○○到丁○○鶯歌鎮○○街住處談投資黃金公
    司之事，己○○與丙○○坐在飯廳談，伊跟丁○○在客廳看
    電視談自己的話題，沒有注意聽己○○與丙○○的談話，丙○○談完後到客廳來，伊有聽到丙○○跟己○○說開信用狀
    的流程。後來丙○○、丁○○二人偶爾會約伊與己○○去他
    們家喝茶或出去吃飯，又談到投資之事，丙○○說他把己○○當成兄弟一樣，有這樣賺錢的機會，希望找伊等一起來賺
    ，伊跟丙○○說自己無法承擔任何風險，丙○○說盧冠安在
    臺北市○○○路的房子可以設定抵押作擔保，要去設定當天
    ，丙○○請伊與己○○到他住處，伊看到盧冠安在丙○○住
    處，那是唯一一次看到盧冠安，當時丙○○說因為股東不同
    意把房子設定抵押給伊等擔保，因為這是短期借貸，所以改
    由盧冠安開本票擔保，伊問丙○○只是本票要如何兌現，丙○○就拿出一疊戊○○所簽發的支票，面額都是一百二十四
    萬五千元，丙○○拿了其中四張支票給伊，表示兩張讓伊兌
    現，另兩張作為擔保，並表示從九十四年三月間陸續會有錢
    進來，伊問丙○○既然有錢陸續進來，用自己的錢就好了，
    為何要借伊等的錢，丙○○說有錢一起賺，他的錢在三月一
    日進來之後會先還給伊。當時有丙○○、盧冠安及伊與己○○在場，丁○○則是進進出出的，拿東西給伊等吃，沒有始
    終在場。當天盧冠安提出印尼礦區的資料及照片給伊等看，
    後來盧冠安就先離開，伊與己○○繼續坐下來一直聊，丁○○就過來跟伊等聊，丁○○說盧冠安是很好的人，很善良、
    很孝順，戊○○在澎湖有蓋一間廟，有貸款，盧冠安賺錢之
    後要幫戊○○還，還要買靈芝供給生病的人吃，丙○○在旁
    邊也有幫忙講，強調盧冠安是很好的人。後來丙○○請伊等
    在九十四年二月一日匯款，借期是一個月，丙○○請伊與己○○相信他，所以伊與己○○才依丙○○指示的帳戶匯款，
    九十四年二月一日伊匯款二百萬元，其中一百萬元匯給許永
    讓，另匯款給丁○○三十萬元、楊米琪三十萬元、楊士德四
    十萬元，同年五月一日伊跟己○○拿現金二十五萬元到丁○○住處，交給丁○○，伊於同年五月三日在桃園新竹企銀永
    安分行又匯款一百萬元給許永讓，這筆匯款時，丁○○、丙○○有一起到銀行，另外我拿七十五萬元現金給丁○○，丁○○說要拿去存在她的戶頭裡。九十四年四月間，丙○○跟
    伊說還要一筆錢，因為之前本來談的是兩百萬元，丙○○說
    還要再開一次信用狀的程序，錢才能全部進來，他又拿盧冠
    安開的兩百萬元的本票給伊作擔保，而且同時交給伊兩張郭
    勛經的支票，他說郭勛經的支票到期一定可以兌現，可以將
    兩次的借貸共四百萬元拿回來，並換回原本伊持有的兩張戊○○支票，但伊屆期提示郭勛經的支票就跳票。當時丙○○
    是在他家跟伊說的，我、我先生、丙○○在場，丁○○有無
    在場聽完全程，伊沒有印象，她都會進進出出。九十四年五
    月中，伊覺得不太對勁，就跟丙○○說要把錢退出來，丙○○一直安撫伊，事後伊有打電話去，丁○○也在電話中安撫
    伊說盧冠安不是這樣的人等語綦詳（見九十六年度他字第五
    三四三號偵查卷第二十二頁以下，本院九十六年十二月十二
    日審判筆錄第三頁以下）；復經證人己○○於本院審理時證
    述：第一次談是九十四年一月間，在鶯歌國中街丙○○、丁○○住處，當時伊、甲○○、丁○○、丙○○在場，丙○○
    先跟伊說有一個信用狀的交易，是印尼採礦的案子，當時丙○○有給伊壹張名片，上面寫丙○○是黃金公司的財務長，
    丙○○說投資兩百萬元，一、二個禮拜就會有百分之五十的
    利潤，一開始是丙○○把伊帶到餐廳裡面談，甲○○跟丁○○坐在客廳，丙○○跟伊說完之後，伊有到客廳跟甲○○說
    這件事，丙○○也有過來客廳，伊夫妻覺得不妥，丙○○就
    說要找盧冠安過來證實有這件事。第二次也是在丙○○夫妻
    住處談，當時有伊、甲○○、丙○○、丁○○、盧冠安在場
    ，盧冠安當時有拿出印尼採礦的照片跟伊說事成之後會給伊
    錢，丙○○也說沒問題，伊說沒有人可以擔保不妥，丙○○
    說盧冠安在臺北有房子可以擔保，但後來也沒有去看這個房
    子，丁○○說盧冠安很孝順，盧冠安有寫協議書，丙○○也
    拿出戊○○的支票作為擔保，後來伊與甲○○就同意借款，
    第一次伊匯二百萬元，其中一百萬元匯款給許永讓。後來因
    為丙○○說還要再借二百萬元，信用狀才會快點下來，所以
    後來伊又借了他二百萬元。第二次伊跟盧冠安談借貸時，丁○○進進出出的在招呼伊夫妻等語明確（見本院九十六年十
    二月十二日審判筆錄第六頁以下），並有同案被告丙○○、
    盧冠安之名片、上開支票號碼四三九二三一號、四三九二三
    二號支票影本、盧冠安於西元二○○五年五月一日出具之承
    諾書、同案被告丙○○出具之承諾書各一紙、同案被告丙○○提供之信用狀影本資料、德商德意志銀行股份有限公司臺
    北分公司回函各一份、黃金公司公司登記資料查詢表一紙、
    經濟部函文、黃金公司變更登記事項表、合議書影本各一份
    、收據影本二份、本票影本二紙、盧冠安所書立之還款承諾
    書影本三紙、支票暨退票理由單影本、匯款單影本各四紙等
    件在卷足憑，堪認證人己○○、甲○○確有投資四百萬元予
    黃金公司之事實。
  2.按刑法第三百三十九條第一項詐欺罪之成立，以意圖為自己
    或第三人不法所有，以詐術使人將本人或第三人之物交付為
    要件。所謂以詐術使人交付，必須被詐欺人因其詐術而陷於
    錯誤，若其所用方法，不能認為詐術，亦不致使人陷於錯誤
    ，即不構成該罪，最高法院著有四十六年台上字第二六○號
    判例意旨可資參照。本件觀諸證人己○○、甲○○之上開證
    詞可知，在談論投資黃金公司之過程中，皆係由同案被告丙○○向證人二人說明、遊說，並提出名片及採礦照片等資料
    供其等參考，被告丁○○僅係出出入入地招待證人二人，並
    未參與其等討論投資黃金公司之事宜，足見被告丁○○並無
    對證人二人施用詐術之行為。至被告丁○○雖曾向證人二人
    表示盧冠安為人孝順等情，然被告丁○○此項談話內容與投
    資黃金公司之事並無關聯，自難認被告丁○○此舉係對證人
    二人施用詐術。又證人二人雖曾將部分金錢匯入被告丁○○
    之帳戶，亦曾交付部分現金予被告丁○○收取，惟證人二人
    匯款之帳戶及交付金錢之數額，悉由同案被告丙○○指定，
    堪認被告丁○○僅係依同案被告丙○○之指示收款，尚難單
    憑被告丁○○曾經代收款項，即遽認被告丁○○有何為自己
    不法所有之意圖。
五、綜上所述，本件依調查所得證據，尚不足以證明被告丁○○
    確有公訴人所指之詐欺取財犯行。此外，復查無其他積極證
    據足資證明被告有公訴人所指之上開犯行，揆諸首開說明，
    本案不能證明被告犯罪，自應為無罪判決之諭知。
據上論斷，應依刑事訴訟法第三百零一條第一項，判決如主文。
本件經檢察官乙○○提起公訴，由檢察官林珮菁到庭執行職務。
中　　華　　民　　國　　96　　年　　12　　月　　31　　日
　　　　　　　　　刑事第九庭  審判長法　官  樊季康
                                    法  官  劉元斐
                                    法  官　張筱琪
以上正本證明與原本無異。
如不服本判決，應於判決送達後10日內，敘明上訴理由向本院提
出上訴狀。
    　　　　　　　　　　　　　　　　書記官　廖舜宜
中　　華　　民　　國　　96　　年　　12　　月　　31　　日
